【裁判字號】    89,簡上,347
【裁判日期】    900829
【裁判案由】    分配表異議之訴
【裁判全文】
臺灣板橋地方法院民事判決    八十九年度簡上字第三四七號
    上  訴  人  丙○○
    訴訟代理人  丁○○
    被  上訴人  甲○○
                乙○○
                戊○○
右當事人間請求分配表異議之訴事件，上訴人對於中華民國八十九年八月二十八日臺
灣板橋地方法院板橋簡易庭八十九年度板簡字第一五二二號第一審判決提起上訴，本
院判決如左：
    主      文
上訴駁回。
第二審訴訟費用由上訴人負擔。
    事  實
甲、上訴人方面：
一、聲明：求為判決：
  (一)原判決廢棄。
  (二)鈞院八十八年度民星執字第一五八六○號強制執行事件，於民國八十九年六月九
    日所製作之分配表表二，其第四次序被上訴人甲○○之分配金額應減為零，將新
    台幣（下同）七萬一千三百三十三元改分配予上訴人，即第五次序上訴人之分配
    金額應增為十四萬七千三百零八元。
二、陳述：除與原判決記載相同者，茲引用之外，補稱：
  (一)本件被上訴人乙○○、戊○○向上訴人借款六十萬元時，上訴人之訴訟代理人曾
    親自看到渠等二人簽名，而發現被上訴人甲○○在民事執行處所提出之債權憑證
    即本票五十萬元，其上之簽名並非被上訴人乙○○之筆跡，且被上訴人亦於板橋
    地方法院檢察署出庭時承認該本票上之字跡並非被上訴人乙○○所寫，則被上訴
    人甲○○對被上訴人乙○○之債權根本不成立。
  (二)同一日內被上訴人戊○○亦提供其所有之十八筆山坡地保育區農牧用地，設定第
    一順位抵押權三百五十萬元予被上訴人甲○○，被上訴人甲○○匯款四十五萬元
    予被上訴人戊○○，不能證明是給被上訴人乙○○；況被上訴人甲○○所提出之
    收據，其上記載之文字為「現金當面點交」，然卻當庭提出匯給被上訴人戊○○
    之四十五萬元電匯單作為給付被上訴人乙○○之證物，前後顯有矛盾。被上訴人
    甲○○所提出之收據，其上筆跡亦非被上訴人乙○○所為，被上訴人甲○○並未
    付款予被上訴人乙○○，是其對被上訴人乙○○之債權根本不存在，本件系爭房
    地第三順位抵押權之設定，顯係虛設。
  (三)被上訴人乙○○若真有以房屋設定抵押向被上訴人甲○○借款，既於八十六年十
    二月二日設定抵押，依一般民間交易之習慣，應在十二月五日或六日撥款，而非
    遲至同月十三日才付款，再者，有設定抵押並不代表就有借款，被上訴人甲○○
    付款之時間有違常情，匯款及交付現金之對象亦非被上訴人乙○○本人，且借據
    及本票又非被上訴人乙○○本人簽名，借款及設定抵押權之條件亦過於簡單，與
    一般銀行借款之約定書條款甚為繁複不合，可見被上訴人甲○○參與分配之債權
    顯係假造。
三、證據：除援用第一審所提證據外，補提土地登記謄本一件為證。
乙、被上訴人方面：
  壹、被上訴人甲○○方面：
  一、聲明：求為判決：如主文第一項所示。
  二、陳述：除與原判決記載相同者，茲引用之外，補稱：
    (一)被上訴人戊○○及乙○○二人係夫妻，其二人共同於八十六年十二月間向被上
      訴人甲○○借款五十萬元，以被上訴人乙○○所有之新莊市○○街房屋設定第
      三順位抵押權作為擔保，因被上訴人戊○○尚將其所有之雙溪鄉土地設定第一
      順位抵押權予被上訴人甲○○，被上訴人甲○○才於八十六年十二月十三日將
      四十五萬元匯入被上訴人戊○○之帳戶，此為被上訴人乙○○所指定，另外五
      萬元則是交付現金，當時被上訴人乙○○也在現場，但因其在賣菜，故由其夫
      即被上訴人戊○○簽收。雖收據及切結書均為被上訴人戊○○代簽，然其上均
      有被上訴人夫婦之印鑑章，並載明「戊○○與乙○○兩件兩人係互相擔保」之
      文字，可認被上訴人甲○○確有借款五十萬元予被上訴人乙○○。
  三、證據：除援用第一審所提證據外，補提板信商業銀行取款憑條影本四紙、借據
      背面影本一件為證。
  貳、被上訴人乙○○、戊○○部分：
      被上訴人乙○○、戊○○未於言詞辯論期日到場，亦未提出任何書狀作何聲明
      或陳述。
丙、本院依職權調取本院八十八年度執星字第一五八六○號拍賣抵押物民事執行卷宗
    。
    理      由
一、被上訴人乙○○、戊○○經合法通知，均未於言詞辯論期日到場，皆核無民事訴
    訟法第三百八十六條各款所列情形，爰依上訴人之聲請，由其一造辯論而為判決
    。
二、就被上訴人乙○○、戊○○部分：
    按債權人或債務人對於分配表所載各債權人之債權或分配金額有不同意者，應於
    分配期日一日前，向執行法院提出書狀，聲明異議；更正後之分配表，應送達於
    未到場之債務人及有利害關係之其他債權人；債務人及其他債權人於受送達後三
    日內不為反對之陳述者，視為同意依更正分配表實行分配；其有為反對陳述者，
    應通知聲明異議人；異議未終結者，為異議之債權人，得向執行法院對為反對陳
    述之債權人或債務人提起分配表之訴，強制執行法第三十九條第一項、第四十條
    第一項、第四十條之一及第四十一條第一項定有明文，是分配表異議之訴，應以
    聲明異議之債權人或債務人為原告，向曾為反對陳述之其他債權人或債務人起訴
    ，當事人始為適格。然查本件被上訴人乙○○就上訴人之聲明異議，並未為何反
    對之陳述，另被上訴人戊○○雖為被上訴人乙○○之夫，惟並非本院八十八年度
    執星字第一五八六○號拍賣抵押物強制執行事件之當事人，此經本院調取上開民
    事執行卷宗核閱屬實，則上訴人逕列乙○○、戊○○二人為被告，其訴顯無理由
    ，應予駁回。
三、就被上訴人甲○○部分：
  (一)本件上訴人起訴主張被上訴人乙○○、戊○○於八十三年十二月間向上訴人借款
    六十萬元，並由被上訴人乙○○提供其所有位於台北縣新莊市○○段三三四地號
    之土地及其上八七八建號即門牌號碼台北縣新莊市○○街六十巷九之三號房屋設
    定第二順位抵押權予上訴人，今抵押物擔保品已經本院八十八年度執星字第一五
    八六○號民事執行案件拍賣，並於八十九年六月九日作成分配表，惟第三順位抵
    押權人即被上訴人甲○○聲明參與分配之五十萬元為假債權，因已影響上訴人之
    受償，爰依強制執刑法第四十一條第一、二項規定，提起本件分配表異議之訴，
    請求將該分配表表二第四次序被上訴人甲○○之債權減列為零，並將該七萬一千
    三百三十元改分配予上訴人，即第五次序上訴人之分配金額應增為十四萬七千三
    百零八元。被上訴人乙○○、戊○○對於上訴人主張之事實，均未於言詞辯論期
    日到場爭執，亦未提出書狀作何聲明或陳述；另被上訴人甲○○則以其確實於八
    十六年十二月十三日借款五十萬元予被上訴人乙○○、戊○○夫婦，並依被上訴
    人乙○○之指示，將其中四十五萬元匯入被上訴人戊○○之帳戶，另五萬元則是
    交付現金，當時被上訴人乙○○也在現場，但因其在賣菜，故由其夫即被上訴人
    戊○○簽立收據、切結書，然其上均有被上訴人夫婦之印鑑章，並載明「戊○○
    與乙○○兩件兩人係互相擔保」之文字，可認被上訴人甲○○確有借款五十萬元
    予被上訴人乙○○等語，資為抗辯。
  (二)上訴人主張被上訴人乙○○、戊○○於八十三年十二月間向上訴人借款六十萬元
    ，並由被上訴人乙○○提供其所有位於台北縣新莊市○○段三三四地號之土地及
    其上八七八建號即門牌號碼台北縣新莊市○○街六十巷九之三號房屋設定第二順
    位抵押權予上訴人，今抵押物擔保品已經本院八十八年度執星字第一五八六○號
    民事執行案件拍賣，並於八十九年六月九日作成分配表之事實，業據上訴人提出
    前開分配表影本一紙、本票影本二件及存證信函影本一份為證，並經本院依職權
    調取前揭拍賣抵押物民事執行卷宗核閱屬實，堪信為真。上訴人復主張系爭房地
    第三順位抵押權人即被上訴人甲○○與抵押物債務人即被上訴人乙○○間並無債
    權債務關係，被上訴人甲○○用以參與分配之五十萬元係假債權，惟此為被上訴
    人甲○○所否認，是本件應審究之爭點，厥在於被上訴人甲○○與被上訴人乙○○間是否確有五十萬元債權債務關係存在。經查：
    1.被上訴人甲○○主張其於八十六年十二月十三日借款五十萬元予被上訴人乙○○之事實，業據提出抵押權設定契約書影本一件、板信商業銀行取款憑條影本
      一紙、活期儲蓄存款交易明細表影本一份及借據、切結書影本各一紙為證，並
      有被上訴人乙○○、戊○○共同簽發之票面金額五十萬元、發票日為八十六年
      十二月十三日之本票影本一紙在卷可憑，又本件第三順位抵押權設定之登記日
      期為八十六年十二月五日，而系爭標的遲至八十八年七月間始經第一順位抵押
      權人即台北國際商業銀行股份有限公司取得拍賣抵押物裁定後聲請強制執行，
      期間相隔一年有餘，被上訴人甲○○所提出之前開證據顯非臨訟所能杜撰，足
      見被上訴人甲○○確實於八十六年十二月十三日與被上訴人乙○○成立借貸關
      係，並已為金錢之交付。
    2.上訴人雖主張被上訴人甲○○在民事執行處所提出之債權憑證即前揭五十萬元
      之本票，其上「乙○○」之簽名並非被上訴人乙○○之筆跡，並提出上訴人所
      執有由被上訴人乙○○、戊○○簽發、票面金額為六十萬元、發票日為八十三
      年十二月二十九日之本票影本一紙以資比對，被上訴人甲○○固不否認系爭本
      票為被上訴人乙○○之夫即被上訴人戊○○所簽發，然另以其上所蓋「乙○○
      」之印章為真正，係被上訴人乙○○授權被上訴人戊○○所簽等語置辯。經本
      院核對前揭兩張本票，被上訴人甲○○所持有之面額五十萬元本票上「戊○○
      」、「乙○○」之簽名，固與上訴人所執之面額六十萬元本票上該二人之簽名
      筆跡不相符合，惟再進一步比較二紙本票上「戊○○」、「乙○○」所用之印
      文，則均相吻合，並與前開抵押權設定契約書影本、借據及切結書影本上被上
      訴人乙○○之印文亦皆相同，足認被上訴人甲○○所持以參與分配之本票上「
      乙○○」之印章為真正；又被上訴人甲○○係以取得系爭本票裁定之方式為其
      債權憑證，而被上訴人乙○○並未對此提出爭執，或有何否認債權債務關係存
      在之舉，且夫妻間相互授權簽名並使用印章，尚無違一般社會交易常情，可見
      被上訴人乙○○亦承認有此借貸關係；況上訴人雖稱其所持有之面額六十萬元
      本票，係被上訴人乙○○當面所簽發，惟另比對該紙本票上「戊○○」及「乙○○」之簽名字跡，無論在筆勢、力道、書寫習慣等項均無不同，亦顯係出於
      同一人所為，則若上訴人所言為真，復足徵被上訴人夫妻二人有授權對方簽立
      票據並使用印章之交易習慣。是縱本院未將前揭被上訴人甲○○持有之本票送
      請鑑定筆跡，亦無礙於該張本票為真正及八十六年十二月十三日被上訴人王榮
      焜與乙○○確實成立五十萬元借貸關係此一事實之認定。
    3.上訴人雖又主張被上訴人甲○○付款時間有違民間設定抵押後三日內撥款之常
      情，匯款及交付現金之對象亦非被上訴人乙○○本人，且借據及本票又非被上
      訴人乙○○本人簽名，借款及設定抵押權之條件亦過於簡單等情，惟被上訴人
      乙○○、戊○○夫妻間有授權對方簽名並使用印章之交易習慣，既已如前述，
      夫妻之共同借款匯入夫或妻之一方帳戶，亦無違一般交易常情；又上訴人對於
      民間借貸是否確有於設定抵押後三日內撥款之習慣，並未舉證以實其說，而被
      上訴人甲○○與被上訴人戊○○間，尚有以被上訴人戊○○所有之雙溪鄉土地
      設定抵押之其他債權債務關係，被上訴人甲○○亦已於八十六年十二月二日即
      首度撥款一百萬元予被上訴人戊○○，此有板信商業銀行取款憑條影本四紙及
      土地登記謄本一份在卷足憑，或因此造成有間於一般民間借貸習慣，亦未可知
      ；再者觀諸被上訴人甲○○與乙○○間簽立之抵押權設定契約書，雖約定事項
      僅「地上物附屬建物及增建部分，地下室全部及裝潢包括在內」一項，較諸銀
      行慣用之定型化契約條款實屬簡單，然其等本無使用定型化契約以謀交易經濟
      之必要，尚不得以此即逕認有何虛偽設定之情事。上訴人空言指責被上訴人甲○○參與分配之債權為假債權，其主張顯不足採。
  (三)綜上所述，本件上訴人主張被上訴人甲○○參與分配之債權為假債權之情，為不
    足採，則上訴人依強制執行法第四十一條第一項規定提起分配表異議之訴，請求
    將本院八十八年度民星執字第一五八六○號強制執行事件，於民國八十九年六月
    九日所製作之分配表表二，其第四次序被上訴人甲○○之分配金額減列為零，將
    該七萬一千三百三十三元改分配予上訴人，即第五次序上訴人之分配金額應增為
    十四萬七千三百零八元，為無理由，亦應予以駁回。
四、從而，本件原審為上訴人敗訴之判決，就被上訴人甲○○部分，並無不合；就被
    上訴人乙○○、戊○○部分，則理由雖有不同，但結論並無二致，是上訴意旨指
    摘原判決不當，求予廢棄改判，為無理由，應予駁回。
五、據上論結，本件上訴為無理由，依民事訴訟法第四百三十六條之一第三項、第四
    百四十九條第一項、第二項、第七十八條，判決如主文。
中      華      民      國    九十    年      八      月    二十九    日
                                  臺灣板橋地方法院民事第一庭
~B審判長法      官  許瑞助
~B      法      官  許瑞東
~B      法      官  劉元斐
右正本證明與原本無異。
本判決不得上訴。
中      華      民      國    九十    年      八      月    三十一    日
~B      法院書記官  洪惠玲


司法院資訊處製作；財團法人民間司法改革基金會備份。
